臺灣高等法院刑事判決　　　　　　　　93年度上訴字第2853號
上　訴　人
即　被　告　甲○○
選任辯護人　溫光雄律師
上列上訴人因公共危險案件，不服臺灣板橋地方法院93年度訴字
第519號，中華民國93年8月19日第一審判決（起訴案號：臺灣板
橋地方法院檢察署 93年度偵字第130號），提起上訴，本院判決
如下：
    主  文
上訴駁回。
    事  實
一、甲○○曾與乙○○合夥經營餐廳，後因經營不善而歇業，乙
    ○○共積欠甲○○新台幣（下同）十五萬元，經多次催討未
    果，迄民國（下同）九十二年十二月八日晚間某時許，甲○
    ○再以電話向乙○○催討債務，乙○○竟稱：「我就是沒錢
    ，看要怎樣隨便你！」等語，甲○○聽後乃心生怨憤，竟基
    於放火燒燬現供人使用之住宅之犯意，先於同日晚上十一時
    二十分許，至臺北縣土城市○○路一號中油公司廣福加油站
    購買二十點二公升汽油（起訴書略載為二十公升），注入己
    有汽油筒內，並攜同己有打火機貳只，於同日晚上十一時四
    十分許，至臺北縣三峽鎮○○路三十六巷二十八號乙○○住
    處，先將汽油潑灑於該住宅之外牆及屋內（所購入汽油僅餘
    約壹拾公升在汽油筒內），繼欲以打火機點火燒燬現供乙○
    ○使用之住宅之際，因乙○○聞到濃烈之汽油味，立即出門
    查看並與甲○○發生拉扯，始未點燃火苖釀成災害。旋經乙
    ○○家屬報警處理，而當場扣得甲○○所有之汽油筒一只（
    內裝有剩餘約十公升汽油），嗣於警局自其身上起出打火機
    二只。
二、案經臺北縣政府警察局三峽分局報告臺灣板橋地方法院檢察
    署檢察官偵查起訴。
    理  由
一、訊據上訴人即被告甲○○固坦承於右揭時、地，前往中油公
    司廣福加油站購買貳拾點貳公升汽油，並至乙○○前開住處
    房屋外牆潑灑汽油，惟矢口否認有放火之意思，辯稱：(一)於
    現場潑灑汽油之目的係要乙○○開門，並沒有放火之意思；
    (二)乙○○出來後，伊（被告）即將汽油筒蓋旋緊，並告知乙
    ○○與其子女別引燃汽油；(三)扣案打火機，係供伊（被告）
    抽煙用，在案發現場並未取出打火機；辯護人亦辯稱：(一)被
    告於乙○○與其子女開門出面後，被告促其開門之目的已達
    ，即將汽油筒蓋旋緊，提到屋旁，並告知乙○○與其子女別
    引燃汽油，被告既無著手放火之行為，亦無放火之意思，更
    積極阻止引燃汽油之危險發生，有刑法第二十七條之中止犯
    之情形；(二)被告經警帶往派出所後，員警始自被告之長褲錶
    袋（即前面皮帶內側暗口袋）找出貳只被告用以抽煙之打火
    機，並從衣袋內找出購油發票，被告於案發現場並未取出打
    火機『預備點火』；(三)被告之行為充其量僅為預備放火，未
    達於著手之程度；(四)被告於案發後留在現場，應符合自首之
    要件。
二、經查：
  (一)前開事實，業據被告甲○○於原審供陳：當天我事先打電話
    給對方（指乙○○），對方（指乙○○）態度口氣不好，‧
    ‧‧乙○○確實欠我壹拾伍萬元，確實有講『我就是沒錢，
    看要怎樣隨便你！』，我當日有去中油廣福加油站買貳拾公
    升汽油，我有潑灑‧‧‧」（見原審卷第四一頁），核與(一)
    證人胡宗仁於原審結證：乙○○家外牆、大門內地上，牆壁
    旁、出入口都有潑灑到，圍牆到家的玻璃門中間也都是汽油
    ，乙○○家是大樓，前方有小庭院，潑灑汽油的範圍到進內
    外的玻璃門，整片都是等語（見原審卷第六六頁）；(二)證人
    卓國偉於原審結證稱：我人在樓上，聞到汽油味就下樓，就
    看到被告拿汽油筒，他（被告）當時已經潑了（汽油），我
    媽（指乙○○）在阻止他（被告）。我搶下他（被告）手上
    的汽油筒，當時他（被告）手上還有拿壹支打火機‧‧‧，
    我家是牆壁周圍，大門內到玻璃門都有遭潑灑汽油」、「我
    當時擋住他（被告），不要讓他（被告）點火」、「（問確
    定被告手持打火機？）是」、「我下樓看到我媽（乙○○）
    與被告拉扯，他（被告）正在潑灑。他（被告）沒有叫我們
    不要點火」、「我媽（乙○○）叫被告『不要這樣子』，一
    直阻止他（被告）」等語（見原審卷第七二頁至第七五頁）
    ，互核相符，復有打火機二只、內裝有汽油之油筒一只扣案
    可證，及統一發票壹式貳聯（見偵查卷第十六頁）、現場遭
    潑灑汽油之照片肆張（見偵查卷第十六頁、第十七頁）在卷
    可稽，足證被告有對被害人住宅潑灑汽油。
  (二)又據證人胡宗仁於原審證稱：（扣案打火機）後來在派出所
    在他（被告）褲子口袋內取出的等語（見原審卷第六七頁）
    ，所證者乃指上項扣押物之搜獲、扣案『地點』係在『派出
    所』，而證物或沒收之物，自何處搜獲、扣案，與被告於案
    發之際有無將是項扣押物執充犯罪行為之用，係屬貳事，斯
    與被告爭執主張伊於現場未取出打火機之待證事實，實無證
    據上之關聯性；且被告在派出所時，員警並未自被告身上搜
    獲香煙，業據證人胡宗仁於原審結證在卷，被告辯稱扣案打
    火機係供己抽煙用壹節，已非無疑；況就所辯上情，未舉出
    積極確切之事證供調查審酌，自難遽信。再參酌證人卓國偉
    於原審證稱被告於案發之際確手持打火機，其母乙○○於案
    發之際極力阻止被告續行潑灑汽油等情，且證人胡宗仁於原
    審亦證稱：乙○○家外牆、大門內地上，牆壁旁、出入口都
    有潑灑到，圍牆到家的玻璃門中間也都是汽油，乙○○家是
    大樓，前方有小庭院，潑灑汽油的範圍到進內外的玻璃門，
    整片都是等語，相互參酌以觀，足見被害人住處裡外均遭被
    告潑灑汽油，且範圍甚廣，是被告有放火燒燬現供人使用之
    手持打火機乙節，足堪採認。
  (三)雖被告辯稱：被告於乙○○與其子女開門出面後，被告促其
    開門之目的已達，即將汽油筒蓋旋緊，提到屋旁，並告知乙
    ○○與其子女別引燃汽油云云。然證人卓國偉於原審結證稱
    ：我下樓看到我媽（乙○○）與被告拉扯，他（被告）正在
    潑灑。他（被告）沒有叫我們不要點火等語，且被害人乙○
    ○母子二人斷不可能點引汽油燃燒自己房屋，焉須被告警告
    注意？況被告已在該住處潑灑汽油並手持打火機，因乙○○
    極力阻止被告點火，被告始未縱火既遂等情，已據證人卓國
    偉證言如前，被告既已著手縱火之犯行，惟幸經被害人即時
    阻止而未點燃汽油，豈會有警告他人注意之理，益見被告上
    開所辯，要非屬實，不足採信。核被告請求再予傳訊證人乙
    ○○顯無必要，附此敘明。
  (四)按「上訴人既出以縱火燒燬住宅之故意，攜帶柴油乙桶，至
    被害人住宅，將柴油自客廳門縫傾倒入內，而柴油係一易燃
    性之物品，其予引燃，足以釀成災害，要為其所能認識，乃
    猶決意為之，則其當已表現放火行為之外觀；其倒入之柴油
    ，復可隨時引燃，客觀上應已具備燒燬住宅之危險之可能性
    ，亦即已顯現『放火』構成事實之危險，當已達於著手放火
    之實行階段」（參照最高法院八十三年度台上字第四二０一
    號判決意旨）。查被告於案發之際，於被害人之住宅外牆、
    大門內地上，牆壁旁、出入口圍牆到家的玻璃門中間等處潑
    灑汽油，業據證人胡宗仁如前所述，依當時情狀，可隨時引
    燃，客觀上應已具備燒燬住宅之危險性，即已顯現『放火』
    構成事實之危險，按諸上引判決意旨，被告當已達於著手放
    火之實行階段；辯護人主張被告之行為充其量僅為預備放火
    ，未達於著手之程度壹節，尚不足採。
  (五)另被告於警詢時辯稱：「我沒有點火的意思，我只是要嚇嚇
    對方而已」（見偵卷第六頁正面），偵訊時辯稱：「... 我
    即順便買了汽油要去嚇他（指乙○○）」，另具狀辯稱：「
    被告並無著手放火之行為，亦無放火之意思」，終則更以：
    「（汽油）我是漏出來的，我未要嚇（詹）」等語（見偵卷
    第三二頁背面、第四十頁正面），於原審及本院則均否認犯
    罪，並執前情置辯，觀之被告自警詢、偵訊、審理中，均積
    極否認犯罪，並無自首犯罪接受審判之意思，縱員警於案發
    之際到現場時，被告在場，亦不得僅以被告在場壹端即認被
    告自首犯本罪。辯護人認被告係自首犯罪，尚有誤解。
  (六)本件事證明確，被告之右開犯行，堪予認定。
三、核被告所為，係犯刑法第一百七十三條第三項、第一項之放
    火燒燬現供人使用之住宅未遂罪。至被告著手於放火行為之
    實行而不遂，為未遂犯，應依刑法第二十六條前段規定，按
    既遂犯之刑減輕之。原審以被告所為事證明確，犯行可以認
    定，適用刑法第一百七十三條第三項、第一項、第二十六條
    前段之規定，審酌被告僅因細故即著手放火燒燬現供人使用
    之住宅，及其犯罪之動機、目的、手段、所致之危害，暨犯
    罪後態度等一切情狀，量處有期徒刑三年八月，並以扣案打
    火機貳只、汽油筒壹只（內裝約十公升汽油），均為被告所
    有供犯罪所用之物，依刑法第三十八條第一項第二款規定宣
    告沒收，經核其認事用法並無不合，所量之刑尚稱妥適。被
    告上訴意旨，仍執陳詞否認著手犯罪，為無理由，應予駁回
    。
據上論斷，應依刑事訴訟法第368條，判決如主文。
本案經檢察官劉靜婉到庭執行職務。
中　　華　　民　　國　　94　　年　　1　　月　　31 　　日
　　　　　　　　　刑事第十三庭  審判長法　官　趙功恆
　　　　　　　　　　　　　　　　　    法　官  鄧振球
　　　　　　　 　 　　　　　　　　　　法　官  李春地
以上正本證明與原本無異。
如不服本判決，應於收受送達後十日內向本院提出上訴書狀，其
未敘述上訴之理由者並得於提起上訴後十日內向本院補提理由書
（均須按他造當事人之人數附繕本）。
                                      書記官　柳秋月
中　　華　　民　　國　　94　　年　　1 　　月　　31　　日
附錄：本案論罪科刑法條全文
中華民國刑法第173條 (放火或失火燒燬現住建築物及交通工具
罪)第一項、第三項
放火燒燬現供人使用之住宅或現有人所在之建築物、礦坑、火車
、電車或其他供水、陸、空公眾運輸之舟、車、航空機者，處無
期徒刑或七年以上有期徒刑。
失火燒燬前項之物者，處一年以下有期徒刑、拘役或五百元以下
罰金。
第 1 項之未遂犯罰之。
預備犯第 1 項之罪者，處一年以下有期徒刑、拘役或三百元以下
罰金。
